臺灣高等法院民事判決
109年度上易字第1204號
上  訴  人  李秀蓮  

訴訟代理人  孫銘豫律師
複代理人    成本鈞律師
參  加  人  葉錦雯  
被上訴人    裕融企業股份有限公司

法定代理人  嚴陳莉蓮


訴訟代理人  季佩芃律師
上列當事人間代位請求所有權移轉登記等事件，上訴人對於中華
民國109年8月24日臺灣新竹地方法院109年度訴字第321號第一審
判決提起上訴，本院於110年5月5日言詞辯論終結，判決如下：
    主      文
上訴駁回。
第二審訴訟費用（除減縮部分外）由上訴人負擔。
原判決主文第一項應減縮為：「被告應將本判決附表所示之不動
產所有權移轉登記為參加人所有。」。
    事實及理由
壹、程序方面：
    按訴狀送達後，原告不得將原訴變更或追加他訴。但擴張或
    減縮應受判決事項之聲明者，不在此限，民事訴訟法第255
    條第1項第3款定有明文。又第二審訴之變更或追加，非經他
    造同意，不得為之。但第255條第1項第2款至第6款情形，不
    在此限，亦為同法第446條第1項所明定。查本件被上訴人於
    原審起訴請求被告應將本判決附表所示之不動產（下稱系爭
    不動產）所有權移轉登記為參加人所有，並將系爭不動產返
    還予參加人，嗣於本院撤回請求將系爭不動產返還予參加人
    部分，核屬減縮起訴之聲明，依據首揭規定，應予准許。合
    先敘明。
貳、實體方面：
一、被上訴人主張：伊為參加人葉錦雯之債權人，前以臺灣臺北
    地方法院（下稱臺北地院）108年司票字第8126號本票裁定
    為執行名義，聲請對參加人強制執行無效果，已獲原法院核
    發109年12月17日新院嶽109司執廷字第47744號債權憑證（
    下稱系爭債權憑證），是參加人迄今尚積欠伊本金新臺幣（
    下同）110萬元，及自民國108年6月20日起至清償日止，按
    年息20%計算之利息未清償。又參加人名下有如附表所示坐
    落新竹縣○○市○○段000地號土地（應有部分466/10000）及其
    上同段574建號建物（門牌號碼：新竹縣○○市○○街000號3樓
    。上開土地及房屋即系爭不動產），並於107年6月22日設定
    自益信託（下稱系爭信託）登記予上訴人。茲因系爭信託存
    在，致伊於109年間聲請強制執行參加人之財產，執行結果
    無財產可供執行，自已構成強制執行之妨礙，爰依民法242
    條、信託法第63條第1項、民法第767條第1項前、中段規定
    ，代位參加人對上訴人主張終止系爭信託契約，求為命上訴
    人將系爭不動產移轉登記為參加人所有之判決等情。原審為
    上訴人敗訴之判決，上訴人提起上訴，被上訴人答辯聲明：
    上訴駁回。
二、上訴人則以：參加人前向伊借款，尚積欠6,886萬1,376元本
    息 （下稱系爭借貸）未清償，參加人為擔保系爭借貸債務
    而將系爭不動產設定信託移轉登記予伊，雙方約定在不超過
    擔保目的範圍內，由伊取得系爭不動產所有權，倘參加人不
    依約清償上開債務，伊得將系爭不動產逕行變賣取償，是系
    爭信託乃「信託讓與擔保」關係而非「自益信託」關係，參
    加人於清償系爭借貸前，尚不得依信託法第63條第1項規定
    單方終止信託或請求移轉登記系爭不動產。退步言，縱認參
    加人有權依信託法第63條第1項規定隨時終止系爭信託，然
    依同法條第2項規定，倘委託人於不利於受託人之時期終止
    信託，應負損害賠償責任，既伴隨一定程度之賠償風險，與
    單純財產上之權利不同，故本件非屬民法第242條規定債權
    人得代位債務人行使權利之標的等語，資為抗辯，並於本院
    上訴聲明：㈠原判決廢棄。㈡被上訴人在第一審之訴駁回。
三、經查，參加人現積欠被上訴人本金110萬元，及自108年6月2
    0日起至清償日止，按年息20%計算之利息未清償；參加人於
    107年6月15日與上訴人簽訂土地建築改良物信託契約書（下
    稱系爭信託契約），於同年月22日將系爭不動產以信託為原
    因，移轉所有權登記予上訴人等情，為兩造均不爭（見本院
    卷第130、203頁），並有臺北地院108年司票字第8126號本
    票裁定及確定證明書、系爭債權憑證、系爭不動產登記謄本
    、信託契約書、系爭信託設定登記申請資料等在卷可稽（見
    原審卷第7至31、67、68頁；原審地政資料卷第4至14頁；本
    院卷第87、88頁），是上開事實堪信為真。
四、本院判斷：
　㈠按「稱信託者，謂委託人將財產權移轉或為其他處分，使受
    託人依信託本旨，為受益人之利益或為特定之目的，管理或
    處分信託財產之關係。」、「信託利益全部由委託人享有者
    ，委託人或其繼承人得隨時終止信託。」，信託法第1條、
    第63條第1項分別定有明文。是就信託之外部關係而言，受
    託人為信託財產之所有人，固有行使超過委託人所授與之權
    利，但就其內部關係而言，受託人仍應受信託法律行為之限
    制，委託人有隨時終止信託契約，得依信託法律關係，請求
    返還其所授與受託人之權利，而委託人對財產之真正所有權
    ，亦不因信託原因所為移轉登記失其存在。次按債務人怠於
    行使其權利時，債權人因保全債權得以自己之名義，行使其
    權利，民法第242條前段定有明文，而債權人為保全其債權
    ，行使民法第242條規定之代位權者，於債務人怠於行使其
    權利時，即得為之。至於債權人所欲保全之債權與債務人怠
    於行使之權利，孰先孰後，則與代位權之行使，不生影響，
    最高法院72年台上字第3534號判決意旨參照。 
　㈡又信託依信託上利益是否歸屬於委託人本身，可分為自益信
    託與他益信託。委託人係為自己利益而設定信託，致使信託
    上利益歸屬於委託人本身者，稱為自益信託；他益信託則指
    委託人為第三人之利益設定信託，致使信託利益歸屬於第三
    人者。查系爭信託契約記載：委託人為參加人，受託人為上
    訴人，信託財產為系爭不動產，且⒁信託主要條款記載⒈信託
    目的：管理處分（出售）信託土地及建物所有權。⒉受益人
    姓名：葉錦雯（即參加人）。⒊信託監察人：無。⒋信託期間
    ：自107年3月15日起至127年3月14日止，共計20年。⒌信託
    關係消滅事由：信託目的完成。⒍信託財產之管理或處分方
    法：受託人管理處分（出售）信託物所有權。⒎信託關係消
    滅時，信託財產之歸屬人：葉錦雯等語（見原審地政資料卷
    第6、7頁），可知系爭信託契約係參加人以系爭不動產之管
    理處分（出售）為信託目的，將系爭不動產信託登記於上訴
    人名下，並以參加人為受益人，俟信託關係於信託目的完成
    （即出售系爭不動產）而消滅時，信託財產之利益即歸屬於
    參加人。準此，系爭信託契約既明訂受託人管理處分信託財
    產之受益人為委託人即參加人，且信託關係消滅時，信託財
    產亦歸屬於參加人，則系爭信託契約性質上應屬「自益信託
    」關係，參加人自得依信託法第63條第1項規定隨時終止系
    爭信託契約。
　㈢按債務人為擔保其債務，將擔保物所有權移轉登記與債權人
    ，而使債權人在不超過擔保之目的範圍內取得擔保物所有權
    者，為信託讓與擔保。債務人在未清償其債務前，不得片面
    終止信託讓與擔保關係，請求債權人返還擔保物，最高法院
    84年台上字第808號判決意旨參照。上訴人固主張系爭信託
    乃讓與擔保關係，參加人於清償系爭債務前不得單方終止系
    爭信託等語，並以⒈上訴人與參加人之另案原法院109年度重
    訴字第5號清償借款民事事件於109年9月23日成立和解，和
    解筆錄記載：參加人願給付上訴人6,886萬1,376元等語(見
    本院卷第51頁)；⒉參加人於106年9月2日傳送「姐想跟你說
    一下，之前就有跟你提柬國的房子部份，全部歸你，我想這
    樣處理對你也有保障，…台灣房子我也先辦信託給你…」之通
    訊軟體對話紀錄（見原審卷第64頁）；及⒊參加人於本院稱
    ：伊與上訴人間之債權已確定，設定系爭信託一方面是擔保
    ，一方面是如果伊日後無法清償債務，要將系爭不動產所有
    權移轉給上訴人；伊與上訴人前往地政事務所辦理設定信託
    登記前，有討論如果以系爭不動產設定抵押權登記，費用較
    高，所以雙方討論以信託方式辦理，實際前往地政事務所辦
    理時，詢問承辦人之結果也是這樣，本件才會以設定信託方
    式，由伊供系爭不動產給上訴人作為債務之擔保；系爭信託
    消滅時，如果伊沒有欠上訴人錢，則此信託之系爭不動產歸
    伊所有，如果伊仍然欠上訴人錢，則由上訴人出售系爭不動
    產，以所得價金與伊積欠之款項相減後，如有剩餘款項才歸
    伊所有等語（見本院卷第94至96頁）為證。惟查，參加人於
    原審稱：伊與上訴人間是相互投資，於結算前還不知道是誰
    欠誰，否認2人間有借貸關係存在，亦否認系爭信託是基於
    上開借貸關係所為之信託讓與擔保；系爭信託登記之原因，
    是伊當時擔心與訴外人黃鎮山間之訴訟會波及系爭不動產，
    才會將系爭不動產暫時信託登記給上訴人等語（見原審卷第
    80、82、90、91頁），顯見參加人就設定系爭信託登記之原
    因，究為規避其與黃鎮山間另案訴訟之風險，或為擔保其積
    欠上訴人之債務，其證述前後不一，即難以參加人於本院之
    供述逕採為有利於上訴人之認定。
　㈣按「以應登記或註冊之財產權為信託者，非經信託登記，不
    得對抗第三人。」、「不動產物權，依法律行為而取得、設
    定、喪失及變更者，非經登記，不生效力。前項行為，應以
    書面為之。」，信託法第4條第1項、民法第758條分別定有
    明文。查系爭信託財產為系爭不動產之所有權，基於物權公
    示及公信原則，為確保善意第三人權益，以維護交易安全，
    是系爭信託有關委託人、受託人、受益人之權利義務事項，
    應以信託登記之內容為準，非經登記不得對抗第三人。上訴
    人雖主張：探求其與參加人簽訂系爭信託契約之真意，系爭
    信託應為信託讓與擔保關係，參加人於清償系爭借貸債務前
    ，不得主張終止系爭信託契約云云，惟遍觀系爭不動產登記
    謄本及系爭信託契約，並未登記或記載受益人為上訴人，或
    信託目的為擔保參加人對上訴人系爭借貸債務之清償，或參
    加人於清償借款前不得終止系爭信託契約，上揭事項既均未
    經登記，依法自不得對抗系爭信託契約以外之第三人即被上
    訴人。從而被上訴人主張系爭信託乃自益信託，參加人依信
    託法第63條第1項規定得隨時終止信託，應屬可採。
　㈤上訴人雖主張：依信託法第63條第2項規定，倘自益信託之委
    託人於不利於受託人之時期終止信託，應負損害賠償責任，
    既伴隨一定程度之賠償風險，與單純財產上之權利不同，故
    本件非屬民法第242條規定債權人得代位債務人行使權利之
    標的云云。然查，債務人之財產應屬於全體債權人之擔保，
    系爭信託契約既約定受託人即上訴人負有管理處分（出售）
    系爭不動產之義務，信託關係於信託目的完成（即出售系爭
    不動產）而消滅時，信託財產利益歸屬於參加人等語，足認
    本件信託利益乃全部歸屬於參加人，可供其全體債權人清償
    債務之用。上訴人固主張：若參加人不依約清償伊系爭借貸
    債務，伊得將系爭不動產逕行變賣優先取償云云，然上開事
    項既未經信託登記，依法自不得對抗被上訴人，上訴人此節
    主張，即屬無據。參以上訴人自承目前未居住占有系爭不動
    產等語（見本院卷第202頁），參加人亦稱：系爭不動產現
    由伊居住占有中等語（見同上頁），可徵系爭不動產現非由
    上訴人管理使用中；而上訴人並未舉證其現有何出售事宜，
    有因參加人於本件訴訟中終止系爭信託契約，致其受託處理
    信託事務即管理或出售系爭不動產，因而受有不能履行出售
    義務之損害，自難認參加人有何因終止系爭信託，應賠償上
    訴人之損害情事。上訴人主張被上訴人不得代位參加人行使
    終止系爭信託契約之權利，洵不足取。
　㈥系爭信託乃自益信託關係，參加人本得依信託法第63條第1項
    規定隨時向上訴人主張終止系爭信託契約，業經本院認定如
    前。又參加人現積欠被上訴人110萬元本息尚未清償，此為
    上訴人所不爭，且因系爭不動產現仍登記上訴人名下，致被
    上訴人於109年間聲請強制執行參加人之財產，執行結果無
    財產可供執行，亦有系爭債權憑證存卷可查（見本院卷第87
    、88頁）。是以，參加人對被上訴人既有上開債務迄未履行
    ，上訴人並不能證明有何不得終止信託或係不利時期終止致
    其受損害之情形，參加人又怠於行使終止其與上訴人之系爭
    不動產之系爭信託關係，取回系爭不動產，則被上訴人為保
    全其債權，依民法第242條規定，代位參加人行使終止系爭
    信託契約之權利，於法自無不合。本件被上訴人於原審業以
    民事起訴狀向上訴人表示代位終止其與參加人間之系爭信託
    契約，系爭信託契約既已終止，上訴人自有將系爭不動產移
    轉登記予參加人之義務。從而被上訴人依民法第242條、第7
    67條第1項規定，代位請求上訴人將系爭不動產移轉登記予
    參加人，即屬有據。
五、綜上所述，被上訴人依民法242條、信託法第63條第1項、民
    法第767條第1項規定，減縮聲明代位參加人主張終止系爭信
    託契約，及請求將登記系爭不動產移轉登記予參加人，為有
    理由，應予准許。原審就上開應准許之部分為上訴人敗訴之
    判決，於法並無不合。上訴意旨指摘原判決此部分不當，求
    予廢棄改判，為無理由，應駁回上訴。
六、本件事證已臻明確，兩造其餘之攻擊或防禦方法及所用之證
    據，經本院斟酌後，認為均不足以影響本判決之結果，爰不
    逐一論列，附此敘明。
七、據上論結，本件上訴為無理由，依民事訴訟法第449條第1項
    、第78條，判決如主文。
中　　華　　民　　國　　110 　年　　5 　　月　　26　　日
                    民事第十六庭  
                        審判長法  官  朱耀平
                              法  官  呂明坤
                              法  官  羅立德
正本係照原本作成。
不得上訴。
中　　華　　民　　國　　110 　年　　5 　　月　　27　　日
　　　　　　　　　　　　　    書記官  顧哲瑜
附表：
一、土地標示             土        地        坐        落       地目    面     積  （平方公尺）       權   利   範   圍   縣  市 鄉鎮市 段  小段  地   號        新竹縣 ○○市 ○○      458   建     538.35           466/10000   二、建物標示             建  號  基地坐落   建物門牌   主要用途  建物面積(平方公尺)   權利範圍 備註       主要建築材料               樓層面積 合計 附屬建物主要建築材料及用途          房屋層數       574 新竹縣○○市○○段000地號  新竹縣○○市○○街000號3樓   住家用  3層：89.12 總計：89.12 陽台：13.99  全部 共有部分：○○段588建號，208.68平方公尺，權利範圍1/14； ○○段589建號，308.26平方公尺，權利範圍1/21       鋼筋混凝土造             7層